ACORDAO-COMPLETO-2388728

ACÓRDÃO 7116/2020 ATA 22/2020 - SEGUNDA CÂMARA

VISTOS, relatados e discutidos estes autos de embargos de declaração por Paulo Afonso Bracarense Costa, Lúcia Regina Assumpção Montanhini, e Hélio Hipólito Simiemaem face do Acórdão 8675/2019-TCU-Segunda Câmara,
ACORDAM os Ministros do Tribunal de Contas da União, reunidos em sessão da 2ª Câmara, com fulcro nos arts. 32 e 34 da Lei 8.443/1992, e diante das razões expostas pelo Relator, em:
9.1. conhecer dos presentes embargos de declaração e, no mérito, acolhê-los parcialmente, de modo a sanear uma das omissões apontada pelos embargantes, nos termos dispostos no voto condutor desta deliberação, atribuindo-lhes efeito modificativo, de modo a dar a seguinte redação ao Acórdão 8675/2019-TCU-Segunda Câmara:
"9.1. excluir da relação processual o Instituto Tecnológico de Desenvolvimento Educacional - ITDE , CNPJ 05.884.635/0001-12; o Sr. Marcos Aurélio Paterno, CPF XXX.037.699-XX; e o Sr. Ivo Brand, CPF XXX.390.469-XX;
9.2. acatar as alegações de defesa dos Srs. Valdo José Cavallet, CPF XXX.797.119-XX; Rosana de Albuquerque Sá Brito, CPF XXX.667.499-XX; Neusa Rosa Nery de Lima Moro, CPF XXX.969.939-XX; Alípio Santos Leal Neto, CPF XXX.569.589-XX
9.3. acatar parcialmente as alegações de defesa dos Srs. Carlos Augusto Moreira Junior, CPF XXX.164.169-XX; Paulo Afonso Bracarense Costa, CPF XXX.419.949-XX; Lúcia Regina Assumpção Montanhini, CPF XXX.336.059-XX; e Hélio Hipólito Simiema, CPF XXX.150.809-XX;
9.4. com fundamento nos arts. 1º, inciso I, 16, inciso I, e 17 da Lei 8.443/92, c/c os art. 1º, inciso I, do Regimento Interno, julgar regulares as contas Srs. Valdo José Cavallet, CPF XXX.797.119-XX; Rosana de Albuquerque Sá Brito, CPF XXX.667.499-XX; Neusa Rosa Nery de Lima Moro, CPF XXX.969.939-XX e dar quitação plena aos responsáveis;
9.5. com fundamento nos arts. 1º, inciso I, 16, inciso II, 18 e 23, inciso II, da Lei 8.443/1992, c/c os arts. 1º, inciso I, 208 e 214, inciso II, do Regimento Interno do TCU, julgar regulares com ressalvas as contas de Paulo Afonso Bracarense Costa, CPF XXX.419.949-XX; Lúcia Regina Assumpção Montanhini, CPF XXX.336.059-XX; e Hélio Hipólito Simiema, CPF XXX.150.809-XX;
9.6. com fundamento nos arts. 1º, inciso I e 16, § 1º, da Lei 8.443/1992 c/c os arts. 1º, inciso I, e 209, § 1º, do Regimento Interno do TCU, julgar irregulares as contas do Sr. Carlos Augusto Moreira Junior, CPF XXX.164.169-XX; 
9.7. aplicar ao Sr. Carlos Augusto Moreira Junior, CPF XXX.164.169-XX, ex-Reitor da UFPR;a multa prevista no art. 58, inciso IV, da Lei 8.443/1992 c/c o art. 268, inciso VII, do Regimento Interno do TCU, no valor de R$ 30.000,00, com a fixação do prazo de quinze dias, a contar das notificação, para comprovar, perante o Tribunal (art. 214, inciso III, alínea "a", do Regimento Interno) , o recolhimento da dívida aos cofres do Tesouro Nacional, atualizada monetariamente desde a data do presente  até a do efetivo recolhimento, se for paga após o vencimento, na forma da legislação em vigor: 
9.8. autorizar, desde logo, nos termos do art. 28, inciso II, da Lei 8.443/1992, a cobrança judicial das dívidas caso não atendidas as notificações;
9.9. autorizar, desde já, caso venha a ser solicitado pelo responsável, o parcelamento das dívidas em até 36 parcelas mensais e consecutivas, nos termos do art. 26 da Lei 8.443/1992 c/c o art. 217 do Regimento Interno, esclarecendo aos responsáveis que a falta de pagamento de qualquer parcela importará no vencimento antecipado do saldo devedor (art. 217, § 2º, do RI/TCU) , sem prejuízo das demais medidas legais;
9.10. encaminhar cópia desta deliberação ao Procurador-Chefe da Procuradoria da República no Paraná, nos termos art. 16, § 3º, da Lei 8.443/1992 c/c o art. 209, § 7º, do Regimento Interno do TCU, para adoção das medidas que entender cabíveis; e
9.11. dar ciência desta deliberação aos embargantes, ao Sr. Carlos Augusto Moreira Junior, à UFPR e ao Ministério da Educação."

Embargos de declaração interpostos contra acórdão  por meio do qual esta Corte julgou irregulares as contas dos recorrentes e condenou-os ao pagamento do débito apurado e de multas.

Segunda Câmara

Universidade Federal do Paraná - UFPR.

3. Interessado/Recorrente:
3.2. Interessado: Tribunal de Contas da União.
3.2. Embargantes: Paulo Afonso Bracarense Costa, CPF XXX.419.949-XX; Lúcia Regina Assumpção Montanhini, CPF XXX.336.059-XX; Hélio Hipólito Simiema, CPF XXX.150.809-XX.

13.1. Ministros presentes: Ana Arraes (Presidente), Augusto Nardes (Relator), Aroldo Cedraz e Raimundo Carreiro.
13.2. Ministros-Substitutos presentes: Marcos Bemquerer Costa e André Luís de Carvalho.

AUGUSTO NARDES

Ministro Augusto Nardes.

Trata-se de embargos de declaração opostos pelos ex-Diretores Superintendentes da Fundação da Universidade Federal do Paraná para o Desenvolvimento da Ciência, da Tecnologia e da Cultura (Funpar) , Paulo Afonso Bracarense Costa e Lúcia Regina Assumpção Montanhini e pelo ex-Diretor de Programas da Funpar, Hélio Hipólito Simiema, em face do Acórdão 8675/2019-TCU-Segunda Câmara, por meio do qual esta Corte julgou irregulares suas contas e condenou-os ao pagamento do débito apurado e das multas, conforme trecho do acórdão abaixo transcrito:
	Débito
9.5.2. Responsáveis solidários e valores: 
9.5.2.1. Carlos Augusto Moreira Júnior, ex-Reitor da UFPR; Lúcia Regina Assumpção Montanhini, ex-Diretora Superintendente da Funpar; Paulo Afonso Bracarense Costa, ex-Diretor Superintendente da Funpar, em solidariedade - R$ 1.000.000,00;
9.5.2.2. Carlos Augusto Moreira Júnior, ex-Reitor da UFPR; Paulo Afonso Bracarense Costa, ex-Diretor Superintendente da Funpar; e Hélio Hipólito Simiema, ex-Diretor Superintendente da Funpar, em solidariedade - R$ 447.120,00;
9.5.2.3 Carlos Augusto Moreira Júnior, ex-Reitor da UFPR - R$ 53.041,74.
 (...) 
Multa prevista no art. 57 da Lei 8.443/1992
9.6.1. Carlos Augusto Moreira Junior, CPF XXX.164.169-XX, ex-Reitor da UFPR - R$ 100.000,00;
9.6.2. Lúcia Regina Assumpção Montanhini, CPF XXX.336.059-XX, ex-Diretora Superintendente da Funpar - R$ 65.000,00;
9.6.3. Paulo Afonso Bracarense Costa, ex-Diretor Superintendente da Funpar, CPF XXX.419.949-XX - R$ 100.000,00;
9.6.4. Hélio Hipólito Simiema, CPF XXX.150.809-XX, ex-Diretor de Programas da Funpar - R$ 33.000,00;
Multa prevista no art. 58, inciso IV, da Lei 8.443/1992
9.7.1. Carlos Augusto Moreira Junior, CPF XXX.164.169-XX, ex-Reitor da UFPR - R$ 30.000,00;
Esse decisum foi prolatado no âmbito de tomada de contas especial oriunda da conversão da representação julgada pelo Acórdão 7093/2012-TCU-Segunda Câmara (TC Processo 029.471/2010-9, apensado a estes autos) , em que foram constatadas irregularidades na execução do Convênio n.º 4/2004-SEB/MEC/UFPR, celebrado entre a Secretaria de Educação Básica do Ministério da Educação (SEB/MEC) e a Universidade Federal do Paraná (UFPR) , com o objetivo de executar o projeto de implantação da Rede Nacional de Centros de Pesquisa e Desenvolvimento da Educação, no âmbito do Sistema Nacional de Certificação e Formação Continuada de Professores de que trata a Portaria MEC n.º 1.403/2003 (peça 163, pp. 398-409) .
Não conformados com a decisão acima, os Srs. Paulo Afonso Bracarense Costa, Hélio Hipólito Simiema e a Sra. Lúcia Regina Assumpção Montanhini, opõem estes embargos declaratórios (peça 93) , nos quais alegam que houve omissões e contradições naquela decisão (Acórdão 8675/2019-TCU-Segunda Câmara) .
Os responsáveis argumentam que ocorreram essas omissões e contradições em razão dos seguintes fatos:
"II - Inexistência de participação do ITDE na execução do objeto do Convênio nº 004/2004. Interpretação equivocada das razões de justificativas apresentadas pela organização. Contradição.
III - Regular aplicação dos recursos repassados pelo MEC no objeto do Convênio 004/2004. Prestações de contas parciais e finais aprovadas pelos órgãos de controle. Contradições e Omissões.
IV - Outras contradições existentes no Acordão embargado. Inexistência de contrato formal ou informal da FUNPAR com o ITDE para a execução do Contrato 142/2004.
V- Parcerias (do CINFOP) permitidas pelo MEC.
VI - Distinção dos enfoques entre os cursos ofertados pela UFPR e o ITDE.
VII - Da anuência do MEC para a contratação da FUNPAR.
VIII - Das prestações de contas. Afirma-se peremptoriamente que houve prestação de contas dos recursos do Convênio 004/2004 da FUNPAR à UFPR e desta ao Ministério da Educação - MEC.
IX - Do Público Alvo. O curso objeto do Convênio n° 004/2004 era voltado para gestores das escolas públicas e não para o universo de professores das escolas como foi considerado pelo Tribunal.
XI - Prescrição. Ocorrência.
XII - A posição do Ministério Público de Contas pela regularidade das ações dos Embargantes. Necessidade de acolhimento das razões de justificativas e afastamento das imputações formuladas no Acórdão embargado.
XIII - Aplicação dos artigos 20, 21 e 22 da Lei n° 13.655, de 2018 à realidade dos presentes autos - Fato Novo. Matéria de Ordem Pública.
XIV - lliquidação das contas. Arquivamento do feito. Reiteração.
XV - Incidência na realidade desses Autos do Princípio "Duty to Mitigate the Loss".
Os recorrentes requerem o acolhimento destes embargos com efeitos infringentes com a reforma o decisum ora embargado de forma a:
 (i) reconhecer a prescrição da pretensão punitiva com o arquivamento destes autos; ou
 (ii) julgar as contas dos responsáveis como regulares com ressalvas; ou
 (iii) mantido o acórdão embargado, seja aplicado o princípio do Duty to Mitiqate the Loss, para afastar quaisquer juros e correção monetária na presente realidade.
É o relatório.

8.1. Renato Cardoso de Almeida Andrade, OAB/PR 10.517, representando Carlos Augusto Moreira Júnior (peça 306).
8.2. Claudismar Zupiroli, OAB/DF 12.250, Maria Abadia Alves, OAB/DF 13.363 e Alberto Moreira Rodrigues, OAB/DF 12.252 (peça 141), representando a Fundação da Universidade Federal do Paraná para o Desenvolvimento da Ciência, da Tecnologia e da Cultura - Funpar (peça 140);
8.3. Claudismar Zupiroli, OAB/DF 12.250, Maria Abadia Alves, OAB/DF 13.363 e Alberto Moreira Rodrigues, OAB/DF 12.252 (peça 141), representando Paulo Afonso Bracarense Costa, Lúcia Regina Assumpção Montanhini e Hélio Hipólito Simiema (peças 413 a 415);

Não atuou.

TOMADA DE CONTAS ESPECIAL. CONVÊNIO. UNIVERSIDADE FEDERAL DO PARANÁ. OFERTA DE CURSOS PROFISSIONALIZANTES TÉCNICOS, NA MODALIDADE ENSINO À DISTÂNCIA (EAD), PELA ESCOLA TÉCNICA DA UFPR (ETUFPR), MEDIANTE CONTRATOS FIRMADOS COM A FUNDAÇÃO DE APOIO DA UFPR (FUNPAR) E O INSTITUTO TECNOLÓGICO DE DESENVOLVIMENTO EDUCACIONAL (ITDE). COBRANÇAS NÃO AUTORIZADAS DE TAXA DE INSCRIÇÃO E DE MENSALIDADES ESCOLARES DOS ALUNOS DOS CURSOS. NÃO ENTREGA DESSES VALORES À UFPR. RECUSA REITERADA EM PRESTAR CONTAS, MESMO DEPOIS DA EXPEDIÇÃO DE DOIS ACÓRDÃOS DO TCU. CONTAS REGULARES DE ALGUNS RESPONSÁVEIS. CONTAS IRREGULARES. DE OUTROS. DÉBITO DOS VALORES REPASSADOS POR INTERMÉDIO DO CONVÊNIO. IMPOSSIBILIDADE DE CÁLCULO DE OUTRA PARCELA DO DÉBITO. NÃO PRESCRIÇÃO DA PRETENSÃO PUNITIVA. MULTA. EMBARGOS DE DECLARAÇÃO. OMISSÃO NA DECISÃO EMBARGADA. ACOLHIMENTO PARCIAL. EXCLUSÃO DO DÉBITO E DA MULTA DO ART. 57 DA LEI 8.443/1992.

TOMADA DE CONTAS ESPECIAL (TCE)

não atuou.

Examinam-se nesta oportunidade embargos de declaração opostos por Paulo Afonso Bracarense Costa, Lúcia Regina Assumpção Montanhini, ex-Diretores Superintendentes da Fundação da Universidade Federal do Paraná para o Desenvolvimento da Ciência, da Tecnologia e da Cultura (Funpar) , e Hélio Hipólito Simiema, ex-Diretor de Programas da Funpar, em face do Acórdão 8675/2019-TCU-Segunda Câmara, por meio do qual esta Corte julgou irregulares suas contas e condenou-os ao pagamento do débito apurado e da multa prevista no art. 57 da Lei 8.443/1992.
Esse decisum foi prolatado no âmbito de tomada de contas especial oriunda da conversão da representação julgada pelo Acórdão 7093/2012-TCU-Segunda Câmara (TC Processo 029.471/2010-9, apensado a estes autos) , em que foram constatadas irregularidades na execução do Convênio n.º 4/2004-SEB/MEC/UFPR, celebrado entre a Secretaria de Educação Básica do Ministério da Educação (SEB/MEC) e a Universidade Federal do Paraná (UFPR) , com o objetivo de executar o projeto de implantação da Rede Nacional de Centros de Pesquisa e Desenvolvimento da Educação, no âmbito do Sistema Nacional de Certificação e Formação Continuada de Professores de que trata a Portaria MEC n.º 1.403/2003 (peça 163, pp. 398-409) .
Preliminarmente, esclareço que os presentes embargos de declaração devem ser conhecidos, visto estarem presentes os requisitos para sua admissibilidade, em conformidade com os arts. 32, inciso II, e 34 da Lei nº 8.443/1992.
No mérito, os declaratórios devem ser acolhidos parcialmente, visto que um dos argumentos trazidos pelos recorrentes confirma que houve omissão na deliberação anterior.
Os demais argumentos elencados no relatório que antecede este voto não contêm omissões ou contradições. Afinal, eles já haviam sido devidamente tratados nestes autos ou visam à rediscussão de mérito.
Neste caso sob análise, os embargantes tiveram as contas julgadas irregulares e foram condenados ao pagamento do débito e da multa prevista no art. 57 em decorrência da não comprovação da regular aplicação dos recursos repassados por intermédio do Convênio n.º 4/2004-SEB/MEC/UFPR, celebrado entre a Universidade Federal do Paraná e a Secretaria de Educação Básica do Ministério da Educação (SEB/MEC) , cujo objeto era "Projeto de implantação da Rede Nacional de Centros de Pesquisa e Desenvolvimento da Educação" (peça 167, p. 8) , no valor de R$ 1.500.161,74.
O principal fundamento para a condenação para o pagamento do débito, em solidariedade, dos embargantes foi a ausência do nexo de causalidade entre os documentos acostados aos autos e o objeto do convênio. Num primeiro momento, em divergência do posicionamento do MPjTCU, entendi que essa documentação não poderia ser considerada uma prestação de contas do Convênio n.º 4/2004-SEB/MEC/UFPR.
No entanto, verifico que houve omissão de minha parte na análise da totalidade dessa documentação. Afinal, em uma reanálise das centenas de documentos acostados aos autos, verifico que, à época das supostas irregularidades (anos de 2006 e 2007) , tais comprovantes, haviam sido considerados como prestação de contas pelo órgão repassador - Secretaria de Educação Básica, do extinto Ministério da Educação e Cultura (SEB/MEC) - posicionamento defendido pelo Ministério Público junto ao TCU.
Adicionalmente, de acordo com esses documentos, pode-se verificar que, primeiramente, o órgão repassador dos recursos havia se pronunciado a respeito da existência de impropriedades formais nas prestações de contas parciais apresentadas pela Universidade Federal do Paraná referentes às duas primeiras parcelas do ajuste (peça 167, p. 143 a 147, e 148) . Posteriormente, após as correções efetivadas pela UFPR, a Secretaria de Educação Básica aprovou as duas prestações de contas parciais, conforme documento constante à peça 308, p. 51.
Além disso, ao final de diversas diligências àquela universidade, o novo órgão responsável pela análise da prestação de contas do convênio ora tratado - Fundo Nacional de Desenvolvimento da Educação (FNDE) , aprovou com ressalvas a prestação de contas final do ajuste ora tratado (peça 321) , cujo trecho do parecer abaixo transcrevo:
7.1.Considerando o disposto neste Parecer, que demonstra a regularidade na aplicação dos recursos ressalvado o disposto no item 7.2, sugerimos a aprovação com ressalva das contas no valor de R$ 499.995,65, devendo ser procedidos os registros junto ao SIAFI, conforme tabela abaixo:
	Parcela
	Situação atual
			Situação a registrar
		
		Valor (R$) 
	Situação
	Motivo
	Valor (R$) 
	Situação
	Motivo

	1
	250.000,00
	Aprovado
	--
	250.000,00
	Aprovado
	--

	2
	250.000,00
	Aprovado
	--
	250.000,00
	Aprovado
	--

	3
	499.833,91
	Aprovado
	--
	499.833,91
	Aprovado
	--

	4
	499.995,65
	Aprovado
	--
	499.995,65
	Aprovado
	--

7.2. Considerando, ainda, que ficou constatada impropriedade que não evidenciam dano ao erário, mas que demonstram desconformidade com o que fora pactuado, o resultado deste parecer deverá ser relacionado na prestação de contas anual desta autarquia a ser informada ao TCU, relatando a seguinte ressalva: - Intempestividade na apresentação da prestação de contas.
Como já afirmei previamente, tal posicionamento está em conformidade com o posicionamento do MPjTCU (peças 365 e 385) , in verbis:
21. Ocorre que, a despeito de a Secex/PR afirmar categoricamente que não houve prestação de contas do convênio, verificamos que constam dos autos uma série de elementos encaminhados pela universidade ao MEC a título de prestações de contas parciais referentes às parcelas 1ª e 2ª transferidas pelo FNDE à UFPR, incluindo extratos bancários e comprovantes de despesas efetuadas com os recursos das contas específicas abertas pela fundação para a execução dos Contratos n.º 142/2004 e 31/2006 (peça 167, pp. 4, 48-509, e peças 168-184) . 
22. Tais informações foram originalmente juntadas ao anexo III do TC Processo 026.921/2008-0, em atendimento à diligência realizada por meio do Ofício n.º 783/2009-TCU/SECEX-PR (fl. 117 daqueles autos) , e posteriormente reproduzidas nesta TCE, em resposta à diligência efetuada por meio do Ofício n.º 1129/2010-TCU/SECEX-PR (peça 166) . Ou seja, por duas vezes a UFPR já encaminhou ao Tribunal as prestações de contas parciais referentes às parcelas 1ª e 2ª do ajuste em tela sem que de fato tenha havido alguma análise detalhada sobre elas.
23. Cabe ressaltar que o órgão concedente já se pronunciou sobre a questão, considerando aprovadas tanto as prestações de contas parciais quanto a prestação de contas final da avença (peça 308, p. 51) , muito embora conste dos autos apenas o Parecer n.º 16/2014-DIPRE/MEC, que aprovou a prestação de contas final (peça 321) . 
24. Em suma, o fato é que os responsáveis arrolados neste processo foram citados com base na premissa da inexistência de prestação de contas, o que não se verificou no caso concreto.
25. Sendo assim, não subsistindo nos autos qualquer irregularidade imputável aos responsáveis quanto às despesas realizadas no convênio em tela, entende-se necessário afastar o débito referente aos recursos efetivamente repassados pelo FNDE à UFPR, no valor nominal de R$ 1.500.161,74.
Nesse sentido, entendo que, no âmbito deste Tribunal, a prestação de contas do Convênio n.º 4/2004-SEB/MEC/UFPR, celebrado entre a Universidade Federal do Paraná e a Secretaria de Educação Básica do Ministério da Educação (SEB/MEC) , não foi devidamente analisada. Tal fato, não implica que os demais processos sob exame nesta Corte de Contas também estejam com as mesmas falhas, uma vez que cada um deles trata de irregularidades distintas das aqui identificadas.
Compreendo que o retorno destes autos para a unidade técnica para que seja feita uma nova análise das prestações de contas apresentadas pela UFPR fere o princípio da razoabilidade e da razoável duração do processo, visto que os fatos sob análise ocorreram nos anos de 2006 e 2007.
Dessa forma, penso que deva ser afastada a imputação de débito aos responsáveis, visto que o fundamento principal para a condenação - não comprovação da regular aplicação dos recursos repassados - não ficou devidamente demonstrado. Por conseguinte, devem ser afastadas também as multas aplicadas aos ora embargantes, com fundamento no art. 57 da Lei 8.443/1992, bem como suas contas devem ser julgadas regulares com ressalvas.
À vista disso, acolho parcialmente os embargos de declaração no sentido de reconhecer que foram prestadas as contas dos recursos do Convênio n.º 4/2004-SEB/MEC/UFPR e, por conseguinte, conceder-lhes efeito modificativo, de modo a tornar sem efeito a condenação ao pagamento de débito e a multa do art. 57 da lei 8.443/1992 previstos no acórdão embargado, com a alteração no julgamento das contas dos ora embargantes.
Tendo em vista que os fatos ora analisados tratam de circunstâncias objetivas, estes embargos devem ser aproveitados para elidir o débito e a multa do art. 57 também imputados ao Sr. Carlos Augusto Moreira Junior, ex-Reitor da UFPR, em conformidade com o art, 281 do Regimento Interno do TCU.
Contudo, mantenho a multa do art. 58, inciso IV, da Lei 8.443/1992, aplicada ao Sr. Carlos Augusto Moreira Junior, visto que esta foi aplicada em decorrência do não atendimento de decisão do Tribunal, sem causa justificada, conforme consta do voto condutor da decisão ora embargada (peça 388) .
Cabe destacar que, estando os autos em meu Gabinete, foi acostado aos autos recurso de reconsideração do Sr. Carlos Augusto Moreira Junior (peça 430) , o qual deverá ser analisado pelo futuro relator sorteado para o feito.
	Ante as razões expostas, VOTO no sentido de que o Tribunal adote a deliberação que ora submeto a este Colegiado.
TCU, Sala das Sessões Ministro Luciano Brandão Alves de Souza, em 7 de julho de 2020.
Ministro JOÃO AUGUSTO RIBEIRO NARDES 
Relator